【裁判字號】    97,訴,648
【裁判日期】    981120
【裁判案由】    確認通行權存在
【裁判全文】
臺灣屏東地方法院民事判決               97年度訴字第648號
原      告  丙○○
訴訟代理人  孔福平律師
被      告  甲○○
訴訟代理人  乙○○
上列當事人間請求確認通行權存在事件，本院於民國98年11月6
日言詞辯論終結，判決如下：
    主      文
確認原告就被告所有坐落屏東縣麟洛鄉○○段七八二地號土地如
附圖一所示編號A002部分面積五六‧一八平方公尺及同段七五０
地號土地如附圖一所示編號A004部分面積一八一‧一一平方公尺
有通行權存在。
被告應將前項土地上之椰子樹除去，並容忍原告開設道路以為通
行。
原告其餘之訴駁回。
訴訟費用由被告負擔百分之六十六，餘由原告負擔。
本判決第二項得假執行。
    事實及理由
一、原告主張：伊所有坐落屏東縣麟洛鄉○○段746 地號面積56
    5.51平方公尺、746-1 地號面積460.12平方公尺、746-2 地
    號面積1,696.85平方公尺、746-3 地號2,484.34平方尺及74
    6-4 地號面積2,600 平方公尺土地，與公路無適宜之聯絡，
    致不能為通常之使用，係屬袋地，伊之前手及附近農地所有
    人，向以被告所有坐落同段782 地號土地如附圖一所示編號
    A002部分面積56.18 平方公尺及同段750 地號土地如附圖一
    所示編號A004部分面積181.11平方公尺為聯外道路，並在其
    地上舖設有柏油路面，詎伊於民國96年5 月間取得上開746
    地號等5 筆土地後，被告竟在該柏油道路上挖掘坑洞並種植
    椰子樹，以阻止伊通行。又被告所有坐落屏東縣麟洛鄉○○
    段782 地號土地如附圖一所示編號A001部分面積24.23 平方
    公尺及同段750 地號土地如附圖一所示編號A001部分16.72
    平方公尺、編號A002部分面積73.62 平方公尺、編號A003部
    分面積9.54平方公尺，其現況為水溝，乃作為泰國蝦養殖場
    排水之用，惟與附近養豬戶排放污水之溝渠相通，臭氣沖天
    ，倘不舖設水泥涵管，實有礙公共衛生，且伊所有上開746
    地號等5 筆土地，面積共7,086.82平方公尺，依農業發展條
    例第3 條及第18條規定，可規劃經營休閒農場或興建農舍，
    基於農業機械化之必要及時勢所趨，亦有在上開水溝舖設水
    泥涵管，俾增加道路寬度，以供通行之必要。爰依民法第76
    7 條第1 項、第787 條及第788 條之規定，提起本件訴訟等
    情，並聲明：(一)確認原告就被告所有坐落屏東縣麟洛鄉○○
    段782 地號土地如附圖一所示編號A001部分面積24.23 平方
    公尺、編號A002部分面積56.18 平方公尺及同段750 地號土
    地如附圖一所示編號A001部分面積16.72 平方公尺、編號A0
    02部分面積73.62 平方公尺、編號A003部分面積9.54平方公
    尺、編號A004部分面積181.11平方公尺有通行權存在。(二)被
    告應將前項土地上之椰子樹除去，並容忍原告舖設水泥涵管
    及開設道路以為供通行。
二、被告則以：伊所有坐落屏東縣麟洛鄉○○段782 地號土地如
    附圖一所示編號A002部分及同段750 地號土地如附圖一所示
    編號A004部分上之柏油路面，乃同段767 地號土地原所有人
    邱竹華於86年間前後，未經伊同意所私自舖設，該部分以現
    狀供原告通行，伊原無意見，惟原告於96年5 月間，除取得
    上開746 地號等5 筆土地外，亦取得同段774 地號土地，惟
    其卻於97年5 月間將774 地號土地讓與他人，而未預留道路
    以供自己通行，則除750 地號土地如附圖二所示編號A010部
    分面積74.49 平方公尺外，原告應不得再通行伊所有其他部
    分之土地。又伊所有同段748 及750 地號土地，現為養殖泰
    國蝦之漁塭，需經常利用同段782 地號土地如附圖一所示編
    號A001部分及750 地號土地如附圖一所示編號A001、A002、
    A003部分之水溝排水，且大雨之際，亦有賴該水溝排水，否
    則即有淹水之虞，原告前此未經伊同意，擅自在750 地號土
    地如附圖一所示編號A002部分舖設水泥涵管，迄今猶未除去
    ，其復主張在該水溝舖設水泥涵管以供通行，自難謂有理由
    等語，資為抗辯，並聲明：原告之訴駁回。
三、經查：原告所有坐落屏東縣麟洛鄉○○段746 、746-1 、74
    6-2 、746-3 及746-4 地號土地，其四周為他人之土地所圍
    繞，與公路無適宜之聯絡，係屬袋地，其北邊之土地大致上
    均為漁塭，漁塭間有寬約5 、6 公尺之道路，可通往屏東縣
    麟洛鄉新田村新圍巷，但距離甚長；其西邊則為被告所有坐
    落屏東縣麟洛鄉○○段750 及782 地號土地，地上有寬約3
    至5 公尺不等之柏油道路，並有寬約1.5 公尺之水溝（部分
    埋設水泥涵管），往西亦可通往屏東縣麟洛鄉新田村新圍巷
    ，惟該柏油道路經挖掘坑洞並種有椰子樹；其餘方位則均無
    道路可供通行之事實，為兩造所不爭執，並有土地登記謄本
    、地籍圖謄本及照片附卷可稽，復經本院會同屏東縣屏東地
    政事務所測量員到場勘測屬實，製有勘驗測量筆錄及土地複
    丈成果圖在卷可憑。
四、按所有人對於無權占有或侵奪及其所有物者，得請求返還之
    ；對於妨害其所有權者，得請求除去之；有妨害其所有權之
    虞者，得請求防止之。土地因與公路無適宜之聯絡，致不能
    為通常使用時，除因土地所有人之任意行為所生者外，土地
    所有人得通行周圍地以至公路。前項情形，有通行權人應於
    通行必要之範圍內，擇其周圍地損害最少之處所及方法為之
    ；對於通行地因此所受之損害，並應支付償金。有通行權人
    於必要時，得開設道路；但對於通行地因此所受之損害，應
    支付償金。因土地一部之讓與或分割，而與公路無適宜之聯
    絡，致不能為通常使用者，土地所有人因至公路，僅得通行
    受讓人或他分割人之所有地；數宗土地同屬一人所有，讓與
    其一部或同時分別讓與數人，而與公路無適宜之聯絡，致不
    能為通常使用者，亦同。民法第767 條第1 項、第787 條第
    1 項、第2 項、第788 條第1 項及第789 條第1 項分別定有
    明文。又土地所有人取得必要通行權，通行地所有人或其他
    占有人均有容忍之義務，倘予以阻止或為其它之妨害，通行
    權人自得請求予以禁止或排除。惟因土地必要通行權在性質
    上並非獨立之權利，僅係該土地所有權內容之擴張，故其請
    求權基礎應係民法第767 條之物上請求權。
五、本件兩造之爭點為：(一)原告得否通行被告所有系爭750 及78
    2 地號土地？(二)原告倘得通行被告所有系爭750 及782 地號
    土地，其通行所必要之範圍為何？茲分別論述如下：
(一)、被告辯稱：原告於96年5 月間，除取得系爭746 地號等5 筆
    土地外，亦取得同段774 地號土地，惟原告卻於97年5 月間
    將774 地號土地讓與他人，而未預留道路以供自己通行，則
    除系爭750 地號土地如附圖二所示編號A010部分面積74.49
    平方公尺外，原告應不得再通行其所有其他部分土地云云，
    查：坐落屏東縣麟洛鄉○○段774 地號土地，原為被告之兄
    甲○○所有，於95年12月27日經拍賣由訴外人蔡玲美取得，
    嗣於96年5 月4 日再因買賣而移轉登記為原告所有，復因買
    賣而於97年5 月22日移轉登記為訴外人尤雪雲所有，另系爭
    746 地號等5 筆土地則為原告因買賣而於96年5 月14日所取
    得之事實，固有土地登記謄本及異動索引在卷可稽，惟民法
    第789 條第1 項之適用，須係因土地一部之讓與或分割，或
    數宗土地同屬一人所有，讓與其一部或同時分別讓與數人時
    ，已有不通公路之情形，始足當之，若嗣後因其他情事之發
    生，方形成不通公路者，則無該條項之適用。系爭750 及78
    2 地號土地上現有之柏油道路，依被告所述，乃86年間前後
    所舖設，且迄今系爭746 地號等5 筆土地經由該柏油道路仍
    可通往屏東縣麟洛鄉新田村新田巷，則於原告將744 地號土
    地讓與尤雪雲時，系爭746 地號等5 筆土地既可經由該柏油
    道路通往新田巷，解釋上應認為尚非有不通公路之情形。又
    原告於97年5 月22日將同段744 地號土地讓與尤雪雲時，因
    尚可經由該柏油道路通往新田巷，原告及尤雪雲顯然無法預
    見原告日後將無法通行該柏油道路，而需藉道744 地號土地
    以通往新田巷，則原告如仍得主張對774 地號土地有無償通
    行權，對尤雪雲亦有失公平。準此，被告辯稱原告因將774
    地號土地讓與他人，除系爭750 地號土地如附圖二所示編號
    A010部分外，不得再通行其所有其他部分土地云云，即無可
    採。
(二)、原告主張：其所有系爭746 地號等5 筆土地，面積共7,086.
    82平方公尺，依農業發展條例第3 條及第18條規定，可規劃
    經營休閒農場或興建農舍，基於農業機械化之必要及時勢所
    趨，其通行系爭750 及782 地號土地必要之範圍，除系爭78
    2 地號土地如附圖一所示編號A002部分及系爭750 地號土地
    如附圖一所示編號A004部分外，並包括系爭782 地號土地如
    附圖一所示編號A001部分及系爭750 地號土地如附圖一所示
    編號A001、A002、A003部分云云，惟查原告取得系爭746 地
    號等5 筆土地時，僅有系爭782 地號土地如附圖一所示編號
    A002部分及系爭750 地號土地如附圖一所示編號A004部分為
    柏油道路，系爭782 地號土地如附圖一所示編號A001部分及
    系爭750 地號土地如附圖一所示編號A001、A002、A003部分
    ，則均作為水溝以供排水之用，原告如認為原柏油道路路寬
    不足，理應在其轉讓同段774 地號土地之前提供該土地之一
    部作為道路以增加其寬度，或於其轉讓於尤雪雲時預作保留
    。按依民法第787 條第2 項規定，鄰地通行權人應於通行必
    要之範圍內，擇其周圍地損害最少之處所及方法為之，系爭
    782 地號土地如附圖一所示編號A002部分及系爭750 地號土
    地如附圖一所示編號A0 04 部分上之柏油道路，已存在多年
    ，且依屏東縣屏東地政事務所測量員測繪之複丈成果圖，其
    最小寬度至少亦有2 公尺，是否不敷供通行使用，已非無疑
    。又原告曾一度取得同段774 地號土地，如認上開柏油道路
    路寬不足，儘可提供774 地號土地以拓寬道路，或於轉讓尤
    雪雲時預作保留，原告不此之圖，反於嗣後主張上開柏油道
    路路寬不足，其就上開水溝即系爭782 地號土地如附圖一所
    示編號A001部分及系爭750 地號土地如附圖一所示編號A001
    、A002、A003部分，亦有通行權存在云云，有違誠信原則，
    殊無可採。則本件原告得通行之範圍，應僅以系爭782 地號
    土地如附圖一所示編號A002部分及系爭750 地號土地如附圖
    一所示編號A004部分為限。
六、綜上所述，本件原告依民法第767 條第1 項、第787 條及第
    788 條之規定，請求確認其就被告所有系爭782 地號土地如
    附圖一所示編號A001部分面積24.23 平方公尺、編號A002部
    分面積56.18 平方公尺及系爭750 地號土地如附圖一所示編
    號A001部分面積16.72 平方公尺、編號A002部分面積73.62
    平方公尺、編號A003部分面積9.54平方公尺、編號A004部分
    面積181.11平方公尺有通行權存在，暨請求被告將前項土地
    上之椰子樹除去，並容忍其舖設水泥涵管及開設道路以為供
    通行，於如主文第1 、2 項所示範圍內，為有理由，應予准
    許。逾此範圍，非有理由，應予駁回。又本判決第2 項所命
    被告給付之價額未逾新台幣50萬元，應適用民事訴訟法第38
    9 條第1 項第5 款之規定，併依職權宣告假執行。
七、據上論結，本件原告之訴為一部有理由，一部無理由，依民
    事訴訟法第79條、第389 條第1 項第5 款，判決如主文。
中    華    民    國    98    年    11    月    20    日
                  民事第一庭    法  官  春生
正本係照原本作成。
如不服本判決，應於收受送達後20日內向本院提出上訴書狀，其
未表明上訴理由者，應於提出上訴後20日內向本院補提理由書狀
（均須按他造當事人之人數附繕本）。
中    華    民    國    98    年    11    月    20    日
                                書記官  蘇雅慧


司法院資訊處製作；財團法人民間司法改革基金會備份。
